【裁判字號】    99,台上,4977
【裁判日期】    990805
【裁判案由】    違反槍砲彈藥刀械管制條例等罪
【裁判全文】
最高法院刑事判決            九十九年度台上字第四九七七號
上  訴  人  甲○○
選任辯護人  邢  越  律師
上  訴  人  乙○○
選任辯護人  郭承昌律師
上列上訴人等因違反槍砲彈藥刀械管制條例等罪案件，不服台灣
高等法院中華民國九十七年十月九日第二審判決（九十七年度上
訴字第二八二九號，起訴案號：台灣板橋地方法院檢察署九十五
年度偵字第一七一三六號），提起上訴，本院判決如下：
    主  文
上訴駁回。
    理  由
一、原判決關於有罪部分：
按刑事訴訟法第三百七十七條規定：上訴於第三審法院，非以判
決違背法令為理由不得為之；是提起第三審上訴，應以原判決違
背法令為理由，係屬法定要件。如果上訴理由書狀並未依據卷內
訴訟資料具體指摘原判決不適用何種法則或如何適用不當；或所
指摘原判決違法情事，顯與法律規定得為第三審上訴理由之違法
情形不相適合；均應認其上訴為違背法律上之程式，予以駁回。
本件原判決維持第一審依想像競合犯，從一重分別論處上訴人甲
○○、乙○○未經許可，共同持有可發射子彈具有殺傷力之改造
霰彈槍罪刑（甲○○累犯，處有期徒刑三年四月，併科罰金新台
幣五萬元，罰金如易服勞役，以新台幣一千元折算一日；蕭宇庭
，處有期徒刑三年三月，併科罰金新台幣五萬元，罰金如易服勞
役，以新台幣一千元折算一日）之判決，分別駁回上訴人等就該
等部分在第二審之上訴（乙○○另被訴寄藏具殺傷力之改造手槍
、子彈及持有刀械等罪嫌經第一審諭知無罪，檢察官提起上訴，
經原審駁回後，乙○○竟復提起第三審上訴部分，另從程序上駁
回，詳如後述）。甲○○之上訴意旨略稱：（一）原判決維持第
一審以累犯之規定，加重甲○○之刑之判決，駁回甲○○之第二
審上訴，惟其事實欄並未記載甲○○符合累犯規定之事實，致其
理由內關於累犯之說明，失其依據，自與法定程式不合。（二）
乙○○於第一審及原審準備程序，僅係就其持有系爭可發射子彈
具有殺傷力之仿雙管霰彈槍製造之改造霰彈槍一支及制式霰彈二
顆之事實坦承犯罪，並未供承伊係與甲○○共同持有等語，原判
決採納乙○○於第一審及原審準備程序供認犯罪之陳述，作為甲
○○與之共同持有前開槍、彈之證據，顯有理由不備之違法。（
三）第一審共同被告張仲民於偵查中雖證稱：有聽過乙○○、甲
○○以新台幣（下同）十萬元向「世正」購買霰彈槍等語，惟該
證人僅係聽聞上訴人等說過此事，並未對其究係何時、何地聽聞
上訴人等提及此事、上訴人等為何向「世正」購買改造之霰彈槍
、上訴人等各出資若干、上訴人等究係為自己購買、抑或為他人
代購、甲○○曾否以資金不足為由退出該項代購等情，證述明白
，而證人張仲民於第一審以證人身分作證時，亦未為與前揭偵查
中相同之陳述。原判決就張仲民前開偵查中之陳述何以有證據能
力，雖於理由內說明：「被告二人（指上訴人等，下同）之辯護
人於本院（指原審，下同）審理時對其證據能力並不爭執，且被
告二人之辯護人亦未於本院言詞辯論終結前聲明異議，依刑事訴
訟法第一百五十九條之五第二項規定，視為已有將該傳聞證據採
為證據之同意，本院審酌卷內所有證據資料作成之情況，並無違
法取證之情形，認應係出於其自由意志，具有可信性，並無不適
宜作為證據之情形，認具有證據能力」，惟就張仲民前揭偵查中
陳述，如何具有可信性﹖原判決並未詳予說明，故張仲民上開偵
查中陳述之證明力明顯不足，原判決仍予採納，自屬於法有違。
（四）依憑甲○○先後於民國九十六年三月九日、同年月二十二
日檢察官偵查中之陳述、九十六年九月十二日、九十七年一月二
十四日、九十七年三月六日先後在第一審之供述，以及乙○○於
九十七年一月二十四日在第一審之證述，足認甲○○係因乙○○
請託，而代其友人「何承漢」向「世正」購買扣案槍、彈，並代
墊一萬五千元之價款，惟事後已因經濟能力不足，要求乙○○退
款並退出本件代購舉動，甲○○從未持有或保管系爭槍、彈，甲
○○所為究係構成幫助持有槍、彈罪、抑或屬該罪之未遂犯，均
不無研求之餘地，原判決仍認定甲○○係與乙○○共同持有前揭
可發射子彈具有殺傷力之仿雙管霰彈槍製造之改造霰彈槍一支及
制式霰彈二顆，有適用法則不當之違法。（五）甲○○雖已收受
原審法院九十七年九月二十五日審判期日之傳票，但甲○○於該
日上午騎乘向友人借得之機車，自台北縣三峽鎮住處赴原審法院
開庭途中，在台北縣土城市○○路台灣板橋地方法院附近不慎摔
倒，造成身體雙手等處受傷，致無法騎車，其攜帶之行動電話，
亦因之受損，無法使用，以致無法及時與法院及選任辯護人聯絡
請假，以致未於原審審判期日到庭，原審未查明原委，即當庭諭
知甲○○經合法傳喚，無正當理由不到庭，乃不待甲○○陳述逕
行判決，尚嫌速斷。乙○○之上訴意旨略稱：（一）乙○○於原
審審判期日之前，從未合法收受該審判期日之傳票，其原審選任
辯護人於該審判期日復當庭陳明：乙○○係因不知該審判期日而
未到庭云云，則乙○○於該審判期日未到庭，非無正當理由，原
審仍當庭諭知乙○○經合法傳喚，無正當理由不到庭，而不待乙
○○陳述逕行判決，自屬違法。況且原審送達予乙○○之審判期
日傳票，其上雖記載：「未會晤本人，亦無受領文書之同居人或
受僱人，已將該送達文書……」、「寄存下列之一處所，並作成
送達通知書兩份，一份黏貼於應受送達人住居所、事務所、營業
所或其就業處所門首，以為送達」、「寄存於新莊福營派出所」
，惟上開記載，僅係負責送達之郵務人員，在該送達證書上原已
印妥之選項下打勾，卷內並無該郵務人員已將送達通知書黏貼於
應受送達人住居所、事務所、營業所或其就業處所門首之相關證
據，原審若認該審判期日傳票已合法送達予乙○○，即應先調查
黏貼送達通知書於乙○○住居所門首之程序是否完備，不能僅以
該郵務人員片面之登載為認定之依據，原審在無證據足以證明乙
○○已經合法傳喚之情況下，即認乙○○經合法傳喚，無正當理
由不到庭，而不待乙○○陳述逕行判決，顯然剝奪了乙○○之防
禦權，自屬於法有違。（二）依憑乙○○於偵查中及原審供稱：
霰彈槍原本係甲○○之朋友綽號「世正」所有，伊朋友「何承漢
」要買，因向伊及甲○○借錢購買的關係，「世正」乃將槍、彈
拿至伊住處，後來「何承漢」錢拿不出來，要將槍、彈退給「世
正」，「世正」也不給伊等退貨等語，足以證明扣案之改造霰彈
槍一支及子彈二顆，係於偶然之機會置放在乙○○住處，其並無
持有之故意；而乙○○於第一審及原審準備程序不否認上開槍、
彈係從其住處搜出，惟其並不知悉法律上所稱「持有」之意義，
此項供述，尚不足以表示乙○○就其非法持有上開槍、彈之犯罪
事實已自白不諱。原審未調查扣案之上開槍、彈上有無乙○○之
指紋及乙○○知悉該槍、彈置放處所之緣由，僅憑該槍、彈係在
乙○○住處為警查獲，即率爾認定乙○○持有該槍、彈，有應於
審判期日調查之證據未予調查、理由不備及理由矛盾等違法；並
提出原審法院送達證書影本乙紙及最高法院九十一年度台非字第
一一二號判決要旨影本乙份為證。
惟查：原判決依憑調查證據之結果並綜合卷內證據資料，認定上
訴人等分別有其事實欄所載之犯行，已於理由內詳敘其調查證據
之結果及取捨證據認定之理由，並就甲○○否認犯罪所持之辯解
，認非可採，詳予指駁。復說明援引作為判決基礎之證據資料均
具有證據能力所憑之理由（見原判決正本第二頁第十九行至第二
七行）。另又依憑調查證據之結果，就乙○○於檢察官偵查及原
審所稱：係為友人代向「世正」購系爭改造之霰彈槍及子彈等語
，說明其俱非可信之理由（見原判決正本第四頁第七行至第二六
行）。從形式上觀察，原判決並無理由不備、理由矛盾、適用法
則不當及證據調查未盡等違背法令之情形。甲○○上訴意旨（四
）、乙○○上訴意旨（二）均置原判決理由內已詳予說明之事項
於不顧，仍執原判決已詳敘非可採信之否認犯罪辯解及乙○○在
偵審中所稱：係為友人代向「世正」購系爭改造之霰彈槍及子彈
云云，或主張；伊係因乙○○請託，而代其友人「何承漢」向「
世正」購買扣案槍、彈，並代墊一萬五千元之價款，惟事後已因
經濟能力不足，要求乙○○退款並退出本件代購舉動，甲○○從
未持有或保管系爭槍、彈等語（甲○○部分），或謂：扣案之改
造霰彈槍一支及子彈二顆，係於偶然之機會置放在乙○○住處，
其並無持有之故意云云，均不足以辨識原判決關於有罪部分已具
備違背法令之形式要件。至於判決書應分別記載其裁判之主文與
理由；有罪之判決書並應記載犯罪事實，且得與理由合併記載，
雖為九十三年六月二十三日修正公布之刑事訴訟法第三百零八條
所明定，惟參諸其立法理由：「一、刑事有罪判決所應記載之事
實應係賦予法律評價而經取捨並符合犯罪構成要件之具體社會事
實。爰參考日本刑事訴訟法第三百三十五條第一項之立法例，將
原條文後段所定『並應記載事實』修正為『並應記載犯罪事實』
，以臻明確」，則有罪判決書應記載之「犯罪事實」，應係指符
合犯罪構成要件之具體社會事實，如被告犯罪之時間、地點、手
段以及其他該當於犯罪構成要件而足資認定既判力範圍之具體社
會事實；至於構成要件以外之其他適用法律事實，例如刑罰加重
、減輕之事由或科刑裁量審酌之事項，可無須在「犯罪事實」欄
中記載，僅於理由欄內依刑事訴訟法第三百十條第三款、第四款
記載其理由即足。原判決認甲○○有累犯應加重其刑之情形，其
事實欄雖未記載甲○○符合累犯規定之事實，惟其理由內既已說
明為累犯認定所憑之證據及其理由，其程式即未違法。甲○○上
訴意旨（一）執此指摘原判決違法，顯屬誤解法律規定。再依原
判決理由說明，並非以乙○○就持有系爭槍、彈之犯罪事實所為
的認罪陳述，作為認定甲○○係與蕭某共同持有上開槍、彈之唯
一證據；而係以甲○○於偵查中供稱：扣案之霰彈槍係伊與乙○
○共同出資向綽號「世正」之人購買，伊出資一萬五千元，該槍
、彈係「世正」於九十五年五月中旬或五月底拿到乙○○家，後
來就一直放在那等語，與證人即第一審共同被告張仲民在偵查中
證稱：有聽過乙○○、甲○○以十萬元向「世正」購買霰彈槍云
云、乙○○於第一審及原審準備程序就其對持有系爭改造霰彈槍
及子彈之認罪陳述及卷附之內政部警政署刑事警察局九十五年十
月三日刑鑑字第0950103453號槍彈鑑定書等證據資料，相互印證
，認定扣案之槍、彈係甲○○、乙○○合資向綽號「世正」之人
購入後，交由乙○○將之置於蕭某住處共同持有。甲○○上訴意
旨（二）、（三）均置原判決理由內已詳予說明之事項於不顧，
徒憑己意，皆就事實審法院採證認事及證據證明力自由判斷職權
之合法行使，再為單純事實上爭執，俱非合法之第三審上訴理由
。又原審九十七年九月二十五日之審判期日傳票，經負責送達之
各該郵務人員於九十七年九月五日分別送達於上訴人等之住所時
，均因未會晤本人，亦無受領文書之同居人或受僱人，乃將應送
達之傳票分別寄存在台北縣警察局三峽分局潢溪派出所（甲○○
部分）或台北縣警察局新莊分局福營派出所（乙○○部分），且
均作成送達通知書兩份，一份黏貼於應受送達人住居所、事務所
、營業所或其就業處所門首，另一份置於送達處所信箱或其他適
當處所，以為送達，有原審送達證書二份在卷可按（見原審卷第
六五頁、第六七頁）。從而該審判期日之傳票，顯已合法分別送
達予上訴人等，上訴人等經合法傳喚，於該審判期日，均無正當
理由不到庭，原審乃不待上訴人等之陳述，逕行判決，自未違法
。甲○○上訴意旨（五）所稱：伊於該審判期日騎機車赴原審法
院開庭途中，不慎摔倒受傷，行動電話亦因之受損，以致無法聯
絡請假等語，尚難認係不到庭之正當理由。至於乙○○上訴意旨
（一）所稱：該審判期日傳票並未送達予伊，伊未到庭，非無理
由，以及原審卷附送達證書內有關送達之記載，僅係負責送達之
郵務人員於該送達證書上原已印妥之選項下打勾，而無該郵務人
員將送達通知書黏貼於應受送達人住居所、事務所、營業所或其
就業處所門首之相關證據，不能祇以該郵務人員片面之登載，即
謂乙○○經合法傳喚，無正當理由而不到庭等語，亦不足以辨識
原審不待乙○○陳述逕行判決，已具備違背法令之形式要件。綜
上所論，上訴人等就原判決關於有罪部分之上訴，俱屬違背法律
上之程式，均予駁回。又本件情形，與本院九十一年度台非字第
一一二號判決要旨所闡敘之情形顯非相同，要難比附援引，附為
指明。
二、原判決關於乙○○無罪部分：
按上訴得對於判決之一部為之，未聲明為一部者，視為全部上訴
，刑事訴訟法第三百四十八條第一項定有明文。乙○○於上訴狀
內並未聲明僅對原判決關於其有罪部分聲明上訴，應視為對原判
決諭知其無罪部分，亦提起上訴。惟乙○○被訴寄藏刀械，經第
一審諭知無罪，嗣經原審駁回檢察官之第二審上訴部分，檢察官
係起訴乙○○涉犯槍砲彈藥刀械管制條例第十四條第三項之未經
許可持有刀械罪，經查該罪之法定本刑為一年以下有期徒刑、拘
役或新台幣五十萬元以下罰金，屬於刑事訴訟法第三百七十六條
第一款之案件，此部分既經第二審判決，自不得上訴於第三審法
院，乙○○竟就此部分提起上訴，應認此部分之上訴，違背法律
上之程式，予以駁回。至於乙○○被訴寄藏具殺傷力之改造手槍
、子彈部分，原審乃維持第一審就此部分所為之無罪判決，駁回
檢察官就此部分在第二審之上訴，乙○○就原判決諭知其無罪之
前揭部分上訴，顯係為自己不利益而提起，自為法所不許，亦予
駁回。
據上論結，應依刑事訴訟法第三百九十五條前段，判決如主文。
中    華    民    國  九十九  年    八    月    五    日
                      最高法院刑事第七庭
                          審判長法官  林  永  茂
                                法官  蘇  振  堂
                                法官  蕭  仰  歸
                                法官  林  立  華
                                法官  劉  介  民
本件正本證明與原本無異
                                      書  記  官
中    華    民    國  九十九  年    八    月   十七   日
                                                     ｍ

司法院資訊處製作；財團法人民間司法改革基金會備份。
